臺灣高等法院高雄分院刑事判決　　　　　　　　　　　九十年度交上訴字第九六號
　　上　訴　人　臺灣高雄地方法院檢察署檢察官
　　被　　　告　甲○○
　　選任辯護人　蔡陸弟
右上訴人因被告過失致死案件，不服臺灣高雄地方法院八十九年度交易字第一０一四
號，中華民國九十年八月二十一日第一審判決（起訴案號：臺灣高雄地方法院檢察署
八十九年度偵字第三四四五號）提起上訴，本院判決如左：
    主  文
原判決撤銷。
甲○○因過失致人於死，處拘役參拾日，如易科罰金，以參佰元折算壹日。
    事  實
一、甲○○考領有重型機車駕駛執照，於民國八十八年二月二十四日二十一時四十分
    許，駕駛車牌號碼ＸＰＡ－九一九號三陽牌迪爵一二五ＣＣ重機車，沿高雄市區
    ○路段時速限制三十公里之國道一號高速公路北上機車道（寬約二點九公尺）由
    南往北方向行駛，途經北上三七一公里九二五公尺處，本應注意遵守行車限速，
    在市區○○道，時速不得逾三十公里，且依當時天候晴天、路面乾燥、無缺陷，
    雖夜間無照明，但無不能注意之情事，竟疏於注意，猶以時速五十公里之速度超
    速行駛，而對道路交通狀況及其他用路人造成威脅，適有同向緊隨在後駕駛車牌
    號碼ＯＤＹ－一三七號ＨＯＮＤＡ牌名流一百ＣＣ重機車之葉興順，欲超越甲○
    ○所騎機車，其亦疏未注意在上開路段時速不得逾三十公里，且超車時應保持適
    當安全間距，竟貿然自左後方超越甲○○所騎乘之前開機車，於將完成超車之際
    ，擦撞甲○○之機車左把手，致二人均人車倒地，葉興順因而受頭部外傷、顱內
    出血之傷害，經送醫救治，仍於同年三月十一日上午三時七分許，因顱內出血不
    治死亡。本件事故發生後，甲○○立即打電話報警並叫救護車，在員警到達事故
    現場處理時，即向員警坦承肇事，並接受裁判。
二、案經甲○○自首及高雄縣警察局鳳山分局移送台灣高雄地方法院檢察署檢察官偵
    查起訴。
    理  由
一、訊據被告甲○○坦承於前開時、地駕駛前開機車以時速五十公里之速度超速行駛
    ，且與被害人葉興順所駕駛之前開機車發生擦撞之事故，造成被害人嗣後傷重死
    亡之事實，雖矢口否認有何過失犯行，辯稱：係被害人自左後方超車，未保持左
    右間隔所致，伊超速與本件之過失無關云云，經查：
（一）依本件道路交通事故調查報告表現場圖所載，除製作現場圖時被告及被害人所
      分騎乘之車牌號碼ＸＰＡ－九一九號、ＯＤＹ－一三七號之機車尚留在現場外
      ，因於發生交通事故當時，急欲救治被害人，現場已遭移動，是現場圖僅標明
      上開機車遭移動後之狀況及事故發生現場之路寬，至於肇事經過，亦僅依據被
      告之說法予以記載，另所謂現場照片亦係於移動現場後，方予以拍攝等情，分
      據當時到場制作現場圖之警員蔣顯寧，及於本件交通事故發生途經現場參與搶
      救被害人之機車騎士葉金福證述明確（參偵查卷第三十五頁、原審九十年三月
      二十二日、四月二十六日審判筆錄）。是此，前開現場圖及現場照片，足以佐
      證被告於本院自白有與被害人發生本件交通事故，查與事實相符。
（二）被告於警、偵訊及原審審理所供稱：「車禍發生是由葉興順從我左後方超車，
      擦撞我的機車左方的手把，我就跌倒在地，葉興順人跟機車都在我前方，葉興
      順倒臥在地，路人經過主動聯絡警方及救護車，當時沒有下雨，車道上沒有路
      燈光線很暗，我當時速度約五十公里（時速）‧‧‧」、「葉興順當時倒臥在
      地臉朝下，地上有一攤血，因為他頭載半罩式安全帽，我因載全罩式安全帽，
      只有左手及左腳有受傷‧‧‧」、「我騎機車，他（指被害人）超車，從我左
      後方超車，超車時碰到把手手把，我有跌倒，我在路上滑，我起來找眼鏡，後
      來有人過來告訴我，有人流血很嚴重，葉興順倒在前面，流血很嚴重‧‧‧」
      、「當時為了救人才移動車輛，我沒有過失」、「當時時速確實有四、五十公
      里，我確實有與死者發生擦撞，是他超速絆到我的手把，被害人是從我的車子
      左後方超車，他的速度應該比我還快」、「‧‧‧死者是自後面追撞我的」等
      語（參警卷第二頁反面、臺灣高雄地方法院檢察署八十八年度相字第四七三號
      相驗卷第十二頁至第十三頁、偵查卷第十三頁、原審九十年二月二十二日審判
      筆錄），及前開證人葉金福於原審審理時所證稱：「被告騎乘倒地之機車係在
      被害人機車之後面，當時僅移動被害人之機車」等語（參原審九十年四月二十
      六日審判筆錄），復參酌前開現場圖所繪製兩車位置，可認於本件交通事故發
      生後車輛倒地前，被告所騎乘之機車應係在被害人機車之後方。另參以卷附被
      害人之機車照片所示（參臺灣高雄地方法院檢察署八十八年度相字第四七三號
      相驗卷第八頁，即攝自被害人遺留現場之機車），被害人之機車後方遺有一刮
      地痕，刮地痕之起點應即係被害人機車之倒地處，而造成機車騎士於行駛中倒
      地之因，或係地面有異物造成行駛不穩或外力介入（即與其他駕駛人發生車體
      碰撞）或因駕駛人自身因素等諸原因不一，皆有可能。然參酌卷附現場圖及現
      場之照片所示，本件交通事故發生地為高速公路旁機車道，路面狀況乾燥、無
      障礙物、無任何缺陷或雜物，顯可排除路面有異物之因，又依卷附資料顯示，
      並無證據足以認定被害人有何源諸自身原因導致其駕駛不穩之情形，故此，可
      認定造成被害人於行駛中倒地之因，僅存外力介入即被告所述兩車擦撞所造成
      。繼前所述，既認發生本件交通事故發生後車輛倒地前，被告之機車在被害人
      機車之後，而欲造成兩車擦撞，必將是被害人之機車於超越被告之車時，與被
      告之車發生擦撞，方可符合前開推論（因如認係被告駕車超越被害人之機車，
      依理被告車速絕當較被害人車速為快，則被害人遭被告超車過程，與被告之車
      發生擦撞致發生駕控不穩進而倒地，則被害人於穩定車身猶不及之情況下，絕
      無再加速行駛之可能，如此事故發生後，被告之機車應倒地於被害人機車之前
      ，而非如前開證據顯示，被告之機車倒在被害人機車後方）。
（三）本件被害人已死亡，生前未曾就車禍發生經過表示意見，本院為慎重起見，送
      請財團法人成大研究發展基金會鑑定，其結果亦認：(1)由於被告騎乘之三陽迪
      爵一二五重機車車體（約一一０公斤）較被害人騎乘之ＨＯＮＤＡ名流一百（
      約一００公斤）為重，且被告身高一百七十公分（體重約七十公斤）較被害人
      身高一百六十公分（體重約五十公斤）為高，所以就重量而言，被告及其所騎
      乘之機車是重量較高的一方，而重量較高，即使速度相同，動能亦會較高，因
      此在撞擊後，重量較高得一方，通常會是位移距離較遠的一方，(2)因為重量的
      差異，被害人左側超車，撞擊後被害人會在被告前方，且係往被害人右前方向
      前進，(3)由於機車屬於剛體，加上機車具有引擎衝力，不會在騎士摔落後即失
      去衝力，所以基本上撞擊後機車滑動的距離會較騎士滑倒距離為遠，本案雙方
      當事人與其所騎乘機車撞擊點後的位置，即符合此一原理，(4)本案根據現場及
      事後車損照片所呈現的現象是，兩車間彼此碰撞擦損的程度不嚴重，但是如此
      嚴重後果的關鍵在於兩車擦擊後，車輛失控導致機車滑出，駕駛人在跌落後撞
      擊地面的過程中導致駕駛人嚴重受傷，此外，因為二車擦擊，彼此所傳遞的能
      量不大，影響較大的反而是運動方向，所以撞擊後停留在較遠處者，表示是兩
      車擦擊後有較高運動能量的一方，(5)由於兩車擦撞倒地後，被害人及其重機車
      倒在較遠處，所以雖然被害人年齡較高，且重機車較為老舊，似乎不太可能會
      去超越車速高達五十公里的前車，但是呈現的事實，卻無法予以推翻撞擊後被
      害人及其重機車是能量較高一方的事實，(6)至於為何兩車擦撞後，兩車不會左
      右反彈分開而會交錯而過，其原因在於被害人左側超車接近完成時，不幸兩車
      發生擦撞，此時被害人重機車因為尾端承受向左推力，導致車頭向偏向右側，
      被害人因此在驟不及防的狀況下，可能因為煞車不當而向右衝滑而出，同樣的
      當被告重機車左前車頭突然承受向右推力，由於被告及其重機車整體重心在後
      ，所以車頭右偏後，駕駛人自然向左反應以維持整體重心繼續向前，但是因為
      機車只有兩個輪子，不若汽車有四個輪子，可以做出這種調整，所以駕駛人自
      然而然會向左衝出，而機車則亦會打滑衝向左側，因此可以合理解釋為何撞擊
      後，被告重機車被扶起放在道路左側，而且車頭朝南，此一現象與機車左側遭
      聯結車擦撞，為何騎士會滾入聯結車底的理由是相同的，是以，縱上諸點，堪
      認係被害人騎乘上開重機車因左側超車緣故，不慎於超車快要完成時擦撞前行
      之被告機車左側把手，而肇致本件事故甚明，此有財團法人成大研究發展基金
      會鑑定報告可按。至被告聲請再送國立交通大學交通運輸管理學系、國立中央
      警察大學、中華民國車輛交通事故鑑定技術研究學會鑑定，因本件事證已明，
      無再行送鑑定之必要，並此敘明。
（四）按行車速度依標誌或標線之規定，無標誌或標線者，在市區○○道上，時速不
      得逾三十公里，（參道路交通安全規則第九十三條第一項第二款），被告駕車
      考領有駕駛執照，依法即負有前開注意義務，被告在前開時、地，騎乘機車本
      應注意首揭不得超速之規定，且當時天後晴、路面乾燥、無缺陷，雖夜間無照
      明但無不能注意之情事，猶以時速五十公里之速度超速行駛，而肇致本件事故
      ，其有過失無疑，至其雖辯稱：其超速與本件事故無相當因果關係云云，然查
      ，被告之車速越快，所需要左右安全間隔越大，且在照明不足，視線不良路段
      高速行駛，對道路交通狀況及其他用路人造成威脅亦大，且前開財團法人成大
      研究發展基會之鑑定報告亦同此意見，再按汽車駕駛人對於防止危險發生之相
      關交通法令之規定，業已遵守，並盡相當之注意義務，以防止危險發生，始可
      信賴他人亦能遵守交通規則並盡同等注意義務。若因此而發生交通事故，方得
      以信賴原則為由免除過失責任（最高法院八十四年度台上字第五三六０號參照
      ），本件被告對車禍之發生有前開違反前開道路交通安全規則之情形，已如前
      述，即並未盡其應盡之注意義務，從而，自無信賴原則之適用，另被害人超車
      未保持左右安全間隔，超速貿然超車，業如前述，堪認被害人就本件車禍事故
      與有百分之九十之重大過失，前開成大研究基金會鑑定意見亦為相同之鑑定，
      惟究未能據此解免被告前開過失之責，又被害人因本件車禍，致頭部外傷、顱
      內出血而死亡一事，業經臺灣高雄地方法院檢察署檢察官督同法醫師相驗屬實
      ，製有相驗屍體證明書、驗斷書及勘驗筆錄等附卷可稽（參臺灣高雄地方法院
      檢察署八十八年度相字第四七三號相驗卷第十四頁至第二十一頁），是被告之
      過失行為與被害人死亡結果間，顯有相當因果關係，被告前開所辯全無過失一
      節，不足採信，本件事證明確，被告犯行，洵堪認定，應依法論科。
二、核被告甲○○所為，係犯刑法第二百七十六條第一項之過失致死罪，被告於肇事
    後即報警並呼叫救護車處理，並於處理員警到場時尚不知何人為肇事者前，即坦
    承為肇事者，並接受調查一事，為證人即到場處理之警員蔣顯寧於原審到庭證述
    明確，是被告為對於未發覺之罪自首而受裁判，核與刑法第六十二條前段自首之
    規定相符，依法應減輕其刑。原審未察，遽為被告無罪之諭知，尚有未洽，公訴
    人上訴意旨，執此指摘原判決不當，為有理由，自應由本院將原判決撤銷改判。
    審酌被告素行良好，未有前科，此有台灣高等法院被告全國前按記錄表可按，就
    本件車禍事故之過失程度僅百分之十，犯後態度尚認良好，被害人就車禍之發生
    應負百分之九十之責任等一切情狀，爰量處如主文第二項所示之刑，並諭知易科
    罰金之折算標準。
據上論斷，應依刑事訴訟法第三百六十九條第一項前段、第三百六十四條、第二百九
十九條第一項前段，刑法第二百七十六條第一項、第六十二條，罰金罰鍰提高標準條
例第一條前段、第二條。
本案經檢察官林應華到庭執行職務。
中    華    民    國        九十一      年      八      月    二十三    日
                              臺灣高等法院高雄分院刑事第七庭
                                  審判長法官  李春昌
                                        法官  黃憲文
                                        法官  莊飛宗
右正本證明與原本無異。
不得上訴。
                                      書記官  張明賢
中    華    民    國        九十一      年      八      月    二十七    日
附錄：本判決論罪科刑法條全文
刑法第二百七十六條第一項
因過失致人於死者，處二年以下有期徒刑、拘役或二千元以下罰金。
                                                                      Ｈ
